【裁判字號】    99,重訴,3
【裁判日期】    990806
【裁判案由】    確認抵押債權關係不存在等
【裁判全文】
臺灣臺南地方法院民事判決               99年度重訴字第3號
原      告  甲○○
            乙○○
共      同
訴訟代理人  莊美貴律師
被      告  丙○○
            丁○○○
共      同
訴訟代理人  王正宏律師
上列當事人間請求確認抵押債權關係不存在等事件，經本院於民
國99年7月12日言詞辯論終結，判決如下：
    主      文
原告之訴駁回。
訴訟費用新臺幣陸萬參仟捌佰陸拾伍元由原告負擔。
    事實及理由
一、按確認法律關係之訴，非原告有即受確認判決之法律上利益
    者，不得提起之，民事訴訟法第247條第1項前段定有明文。
    又按所謂即受確認判決之法律上利益，係指法律關係之存在
    與否不明確，原告主觀上認為其在法律上之地位有不安之狀
    態存在，且此種不安之狀態，能以確認判決將之除去者而言
    （最高法院52年台上字第1240號判例參照）。本件原告甲○○起訴主張：其與被告丁○○○間，就原告甲○○所有附表
    一所示之不動產買賣行為係基於通謀之虛偽意思表示；又原
    告之被繼承人王新福從未向被告丙○○借貸，被告丙○○就
    原告甲○○、乙○○所有附表二、附表三所示不動產設定權
    利價值新臺幣（下同）4,500,000元之抵押權所擔保之債權
    不存在；是依原告甲○○之主張，原告與被告丁○○○間就
    附表一所示不動產之買賣關係是否存在，及被告丙○○就原
    告告甲○○、乙○○所有附表二、三所示不動產設定權利價
    值4,500,000元之抵押權所擔保之債權是否存在，足使原告
    甲○○、乙○○在法律上之地位有不安狀態，可以確認買賣
    關係不存在、抵押債權不存在之判決除去，是原告甲○○、
    乙○○提起本件確認之訴，有確認之利益，合先敘明。
二、原告起訴主張：
  (一)按表意人與相對人通謀而為虛偽意思表示者，其意思表示無
    效，民法第87條第1項定有明文。如附表一所示不動產原係
    原告甲○○之配偶王新福所有，王新福於民國90年6月25日
    死亡，原告甲○○因繼承而取得如附表一所示不動產。原告
    甲○○於95年間因積欠卡債無力清償，被告丁○○○知悉後
    ，告以債權銀行將拍賣原告甲○○所有如附表一所示不動產
    以清償其積欠之款項，原告甲○○為避免如附表一所示不動
    產遭拍賣，乃與被告丁○○○通謀虛偽以買賣方式將附表一
    所示不動產移轉登記在被告丁○○○名下，嗣原告甲○○請
    求被告丁○○○將附表一所示不動產返還登記予原告甲○○
    ，被告丁○○○拒絕辦理，爰訴請確認：被告丁○○○與原
    告甲○○就如附表一所示不動產之買賣關係不存在；被告丁○○○應將附表一所示不動產經臺南縣麻豆地政事務所於95
    年10月25日以買賣為原因所為之所有權移轉登記予以塗銷，
    並回復登記為原告甲○○所有。
  (二)次按所有人對於無權占有或侵奪其所有物者，得請求返還之
    。對於妨害其所有權者，得請求除去之。有妨害其所有權之
    虞者，得請求防止之，民法第767條第1項定有明文；抵押權
    為擔保物權，具有從屬性，倘無所擔保之債權存在，抵押權
    即無由成立，自應許抵押人請求塗銷該抵押權之設定登記（
    最高法院84年度台上字第167號裁判要旨參照）。如附表二
    、三所示之不動產，原係原告甲○○、乙○○之被繼承人王
    新福所有，嗣由原告甲○○、乙○○繼承取得，多年來並無
    異狀，嗣經被告丙○○聲請本院以98年度司拍字第830號裁
    定准予拍賣抵押物，原告甲○○、乙○○始知上開不動產設
    有抵押權之情事。惟被繼承人王新福生前從未提及其曾向被
    告丙○○借貸及設定抵押權之事，被告丙○○亦從未向原告
    甲○○、乙○○提及被繼承人王新福積欠其借款之事，況該
    抵押權設定所擔保債權之清償日期係86年4月18日，倘被告
    丙○○確有債權存在，其於86年4月18日清償期屆至，被繼
    承人王新福尚健在之際，即可依法追償或聲請強制執行，是
    被告丙○○就前開不動產所設定之抵押權並無債權存在，爰
    訴請確認被告丙○○就附表二、三所示不動產設定權利價值
    4,500,000元之抵押權所擔保之債權不存在；被告丙○○應
    將抵押權設定登記予以塗銷。
  (三)對於被告抗辯之陳述：
  (1)按確認法律關係不存在之訴，如被告主張其法律關係存在時
    ，應由被告負舉證責任；上訴人係否認曾與被上訴人訂立買
    賣某號股份之契約，提起消極確認之訴，按照舉證責任分配
    之原則，應由主張買賣契約存在之被上訴人，就訂立買賣契
    約之事實負舉證之責（最高法院42年台上字第170號、28年
    上字第11號判例要旨參照）。本件原告甲○○請求確認其與
    被告丁○○○間之買賣關係不存在，被告丁○○○主張其與
    原告間有買賣關係存在，揆諸上開判例意旨，應由被告丁○○○負舉證責任。
  (2)又依被告丙○○於本院審理中提出之筆記本，外觀雖呈老舊
    ，惟筆記本記載之字跡顯非陳舊，則該筆記本之記錄係何時
    所載，尚屬有疑。又該筆記本關於「王新福」之記錄，顯係
    事後所加註，該筆記本各筆之記載均無被繼承人王新福收受
    款項之簽收記錄，是被告丙○○提出該筆記本並無法證明被
    繼承人王新福曾向被告丙○○借款且未清償之事實。另被告
    丙○○稱被繼承人王新福第一筆借款係84年7月31日，且於
    被繼承人王新福還款時，即劃記「X」表示清償完畢，惟該
    筆記本上並未有84年7月31日借款之記錄，反係於筆記本11
    月計劃表1－4日記載「84.8.5借」之字樣，足證被告丙○○
    主張被繼承人王新福於84年7月31日向其借款300,000元未清
    償，不足採信。
  (3)再依被告丙○○提出之筆記本記載，於各筆借款後均有「息
    完票拿去代收」之記載，倘被告丙○○主張被繼承人王新福
    曾向其借款未清償之事實者，則被告丙○○應持有該未兌現
    之票據，惟其竟不提出此有利證據，是其主張不足採信。另
    被告丙○○提出之支票，其發票人係陳文憲而非王新福，且
    原告亦無法確認支票背面「王新福」之字樣為被繼承人王新
    福之筆跡，況該「王新福」字樣係簽記於「請收款人填寫」
    處，而非背書處，倘票據上「王新福」字樣確係由被繼承人
    王新福所書寫，依其文義記載被繼承人王新福應係收款人，
    則就該支票被告丙○○與被繼承人王新福間究竟存在何種法
    律關係，不無疑問，非僅以支票背面記載「王新福」，即可
    認定被繼承人王新福有積欠被告款項未清償之事實。
  (4)被告丙○○提出之筆記本記載未受清償9筆欠款，合計4,800
    ,000元，與抵押權設定擔保債權總金額4,500,000元並不一
    致。復自筆記本記載內容觀之，被告丙○○係從事金錢貸放
    之工作，其中記載「母金欠1,285,000元，每月息要繳納25,
    700元」，足證被告丙○○貸放款項係收取高額之利息。而
    被告丙○○主張被繼承人王新福借款支票未兌現之日期係自
    84年9月至84年11月期間，迄85年4月20日扺押權設定登記時
    已逾半年時間，倘被繼承人王新福確有積欠被告款項，則此
    半年期間之利息業已累積至相當大筆之金額，則抵押權設定
    所擔保之債權，豈僅有4,500,000元，是該筆記本之記載，
    不足為主張債權之證明。
  (5)被告雖主張被繼承人王新福向被告借款而交付訴外人陳文憲
    之支票，嗣因支票未兌現，欠款並未清償，惟依筆記本12月
    計劃表記載「84.8.23（84.11.23到）台南區中小企業陳文
    憲」之借款，被告主張業已清償，亦即陳文憲84年11月23日
    支票如期兌現，豈有84年11月12日之支票未兌現之情形？又
    筆記本上第一筆有記載「王新福本人用的」字樣、第五筆亦
    記載「福仔本人要用的、王本人用的」字樣，其餘則均未有
    類此之記載，是該筆記本上書寫「王新福」名字部分，是否
    確係被繼承人王新福向被告借款，尚有疑問，被告應就被繼
    承人王新福積欠款項之事實負舉之責任。
  (四)並聲明：(1)確認被告丁○○○與原告甲○○就附表一所示不
    動產之買賣關係不存在；(2)被告丁○○○應將前項土地、建
    物經臺南縣麻豆地政事務所於95年10月25日以買賣為原因所
    為之所有權移轉登記予以塗銷，並回復登記為原告甲○○所
    有；(3)確認被告丙○○就附表二、三所示不動產設定權利價
    值4,500,000元之抵押權所擔保之債權不存在；(4)被告丙○○應將前項抵押權設定登記予以塗銷；(5)訴訟費用由被告負
    擔。
三、被告則以：
  (一)被告丁○○○抗辯：
  (1)原告甲○○生性好賭，常發起互助會方式以作為資金調度之
    用，並號召親朋好友、鄰居當會員。原告甲○○於84年3 月
    起會，會員23人，每月每會20,000元，被告丁○○○係尾會
    ，原告甲○○應將會款收齊交付予被告丁○○○，惟其未經
    被告丁○○○同意私自挪用，經被告丁○○○催促亦不返還
    ，嗣被告丁○○○念及同為鄰居，遂同意以借貸方式處理，
    是原告甲○○積欠被告丁○○○合會會款440,000元；原告
    甲○○於91年11月5日發起合會，每月10,000元，共21人參
    與，被告丁○○○加入成為會員，惟會款繳至第9會，會首
    即原告甲○○宣告倒會，被告丁○○○繳交之90,000元會款
    未返還，是原告甲○○就本次合會倒會，積欠被告丁○○○
    90,000元。又原告甲○○於94年12月向被告丁○○○借貸
    300,000元，惟僅清償100,000元，尚有200,000元未清償。
    綜上，原告甲○○積欠被告丁○○○730,000元未清償，且
    其無工作、清償能力，遂於95年9月間主動表示將其名下土
    地及建物不動產持分移轉登記給被告丁○○○，用以抵償債
    務，被告丁○○○同意，共同辦理系爭不動產之移轉過戶登
    記，並非通謀虛偽之意思表示。
  (2)原告主張其係為避免銀行查封拍賣，在被告丁○○○勸誘下
    過戶登記予被告丁○○○，惟原告甲○○與其親友均同住於
    一連棟建物，且其既有子女、女婿，倘為脫產過戶，亦應過
    戶予自身親人，原告所辯顯與經驗法則相悖。況原告甲○○
    所有如附表一所示之不動產，其持分之權利範圍比例甚低，
    且設有4,500,000元之抵押權擔保設定，其土地價值甚低，
    何有通謀虛偽製作假買賣之必要性，足證原告所辯與事實不
    符。按債務人為擔保其債務，將擔保物所有權移轉與債權人
    ，而使債權人在不超過擔保之目的的範圍內，擔保物所有權
    者，為信託的讓與擔保，債務人如不依約清償債務，債權人
    得將擔保物變賣或估價，而就該價金受償（最高法院70年台
    上字第104號判例參照）。倘認被告丁○○○取得附表一所
    示之不動產欠缺買賣關係，而僅是擔保債權之性質者，則依
    照兩造協商辦理附表一所示不動產過戶時，亦曾約定倘若原
    告甲○○能清償積欠被告丁○○○之全部債務，被告丁○○○願將土地返還登記給原告甲○○乙情，應可認兩造間至少
    存在有讓與擔保之契約關係，亦即兩造間並非通謀虛偽之意
    思表示，僅係藉由不動產買賣契約關係之安排，達到擔保債
    權之目的，即是所謂之讓與擔保關係，是原告甲○○之主張
    ，並無理由。
  (二)被告丙○○抗辯：
  (1)原告以其不知被繼承人王新福與被告丙○○間之抵押債權債
    務關係，作為提起確認之訴之理由，誠屬牽強，倘原告之主
    張為可採，則任何繼承事件發生均將衍生一連串之確認訴訟
    ，原告應具體說明其質疑抵押債權不存在之理由，而非僅以
    不知債務存在作為唯一理由。又被繼承人王新福與被告丙○○係鄰居，其因好賭成性，常短缺資金，遂向被告丙○○調
    借資金，累積未清償金額高達4,300,000元，且迭經催討亦
    無力償還，是原告於85年4月間，向被告丙○○表示願意將
    名下土地設定抵押權予被告丙○○，並約定抵押債務金額以
    4,500,000元計算（其中債權本金4,300,000元、利息200,00
    0元），則原告甲○○辯稱其均不知有抵押設定之情事，顯
    與事實不符。
  (2)債務人王新福過世前，均按月繳付利息，故被告丙○○並未
    對其提出強制執行，惟債務人王新福過世後，原告甲○○、
    乙○○卻不願繼續繳付利息，被告丙○○仍秉持善意，曾提
    出由原告甲○○、乙○○繼續居住系爭不動產5年，並給予5
    年清償之寬限期，嗣兩造協議不成，被告丙○○亦曾多次前
    往原告甲○○、乙○○住處，要求其清償債務。況且原告甲○○多年來均有向被告丙○○借款，原告乙○○近年來亦曾
    向被告丙○○借款，是原告辯稱完全不知被繼承人王新福與
    被告丙○○有債權債務關係，顯與事實不符。
  (3)債務人王新福於84年7月底前之多筆借款，均屬有借有還，
    依筆記本之記載，債務人王新福於還款後，均會劃記「X 」
    ，表示清償完畢。又債務人王新福向被告借款，均會開立支
    票予被告丙○○，被告丙○○亦有將支票票期記載於筆記本
    之習慣，倘被告丙○○有將該還款支票交由銀行代收，被告
    丙○○亦將有無代收之事記載於筆記本，是以代收支票之兌
    現入帳之銀行歷史交易記錄，可證被告丙○○與債務人王新
    福間之借貸與還款往來情形。至債務人王新福所借款項迄今
    未清償明細：
    債務人王新福於84年7月31日借款300,000元，借款期間至
      84年8月5日，嗣又延期3個月清償，至84年11月5日，屆期
      仍未獲清償；
    債務人王新福於84年8月7日借款500,000元，並交付84 年
      11月4日到期之支票，惟屆期未獲清償；
    債務人王新福於84年8月8日告知翌日欲借款1,000,000 元
      ，被告丙○○交付借款1,000,000元，而由債務人王新福
      交付84年9月5日到期之支票，惟屆期未能兌現，要求延期
      1個月清償，嗣屆期仍未兌現；
    債務人王新福於84年8月11日借款200,000元，被告丙○○
      於84年8月10日提領150,000元，併同家中現款50,000元，
      共200,000元交與債務人王新福，而由債務人王新福交付
      84 年10月25日到期之支票，惟屆期未獲清償；
    債務人王新福於84年8月21日借款300,000元，被告丙○○
      當日提領24 0,000元，併同家中現款60,000元交付給債務
      人王新福，由債務人王新福交付84年10月21日到期之支票
      ，惟屆期未獲清償；
    債務人王新福於84年8月28日借款500,000元，被告丙○○
      當日提領190,000元、翌日提領470,000元，將其中500,00
      0元交付給債務人王新福，由債務人王新福交付84年11 月
      25日到期之支票，惟屆期未獲清償；
    債務人王新福於84年9月1日表示借款1,000,000元，被告
      丙○○於84年9月2日轉支980,000元，債務人王新福則交
      付84年11月1日到期之支票，惟屆期未獲清償；
    債務人王新福於84年9月6日表示借款500,000元，被告丙○○以家中現金80,000元，並於當日提領420,000元，共
      500,000元交付給債務人王新福，由債務人王新福交付84
      年10月6日到期之支票，惟屆期未獲清償；
    債務人王新福於84年9月8日表示借款500,000元，被告丙○○於當日分別提領100,000元、400,000元，交付給債務
      人王新福，由債務人王新福交付84年11月12日到期之支票
      ，惟屆期未獲清償。
    債務人王新福積欠被告丙○○4,800,000元未清償，嗣經被
    告丙○○催促，債務人王新福與訴外人陳永宏協商，由訴外
    人陳永宏清償500,000元，是債務人王新福尚積欠被告丙○○4,300,000元，且因債務人王新福未能如期清償借款，債
    務人王新福乃同意以其名下不動產設定4,500,000元（借款
    4,300,000元、利息200,000元）抵押權予被告丙○○。
  (4)依玉山銀行大昌分行99年3月15日玉山大昌字第0990226001
    號函附存戶交易明細表觀之，訴外人顏賜自84年10月1日起
    即未存入款項，亦即訴外人顏賜所開立發票日在84年10月1
    日後之支票，均無從兌現而遭到退票。另由上開函文檢附票
    據事故查詢紀錄，與被告丙○○之筆記本所記載之未兌現票
    據紀錄比對後，可證被告丙○○筆記本所記載「顏賜」或有
    「高雄中小企銀大昌分行」之支票而未劃記「X」，即表示
    尚未兌現之支票，確實均遭退票，是被告丙○○之主張與事
    實相符，筆記本之記載係為真實。
  (三)均聲明：原告之訴駁回；訴訟費用由原告負擔。
五、本院得心證之理由：
    原告甲○○為避免債權銀行拍賣如附表一所示不動產，原告
    甲○○與被告丁○○○通謀虛偽以買賣方式將附表一所示不
    動產移轉登記在被告丁○○○名下，詎嗣後被告丁○○○拒
    絕辦理返還附表一所示不動產；又原告甲○○、乙○○自被
    繼承人王新福繼承附表二、三所示不動產，然被繼承人王新
    福生前未曾提及有向被告丙○○借貸及設定抵押權之事，被
    告丙○○就附表二、三所示不動產設定之抵押權並無債權存
    在等情，惟為被告所否認，並以上情為辯，是本件所應審究
    者為：
  (一)原告甲○○與被告丁○○○就附表一所示不動產之買賣行為
    及所有權移轉行為是否為通謀之虛偽意思表示?
  (二)被告丙○○就附表二、三所示不動產設定抵押權擔保之債權
    是否存在？茲於下列說明本院之判斷意見。
六、原告甲○○與被告丁○○○就附表一所示不動產之買賣行為
    及所有權移轉行為是否為通謀之虛偽意思表示？
  (一)按上訴人主張系爭房屋所有權之讓與於被上訴人，係與上訴
    人通謀而為之虛偽行為，應由該上訴人負舉證責任（最高法
    院27年上字第2622號判例意旨參照）。又主張表意人與相對
    人通謀而為虛偽意思表示者，應負舉證之責（最高法院69年
    台上字第102號判決意旨參照）。當事人主張有利於己之事
    實，就其事實負有舉證之責，民事訴訟法第277條定有明文
    。上訴人主張：被上訴人通謀而為虛偽意思表示，共同侵害
    伊之債權，自有先就此項事實舉證之義務。（最高法院73年
    台上字第3506號判決意旨參照）。民法第87條第1項所謂通
    謀虛偽意思表示，乃指表意人與相對人互相故意為非真意之
    表示而言，故相對人不僅須知表意人非真意，並須就表意人
    非真意之表示相與為非真意之合意，始為相當，若僅一方無
    欲為其意思表示所拘束之意，而表示與真意不符之意思者，
    尚不能指為通謀而為虛偽意思表示，在贈與或買賣契約，亦
    不能僅因契約當事人間有特殊親誼關係或價金之交付不實，
    即謂該贈與或買賣係通謀虛偽成立。原審謂上訴人未能舉證
    證明，僅以系爭買賣或贈與契約與常情不合為由，主張各該
    契約係出於通謀虛偽意思表示，為無可取，因而為上訴人敗
    訴之判決，洵無違誤（最高法院86年台上字第3865號判決意
    旨參照）。
  (二)原告甲○○於95年9月15日以買賣為原因，將附表一所示土
    地8筆之所有權移轉予被告丁○○○，於95年10月25日辦理
    所有權移轉登記；又於95年10月16日以買賣為原因，申請將
    附表一所示建物1筆之所有權移轉予被告丁○○○，於95 年
    10月25日辦理所有權移轉登記等情，此有土地及建物登記簿
    謄本、臺南縣麻豆地政事務所檢附之附表一所示不動產土地
    登記申請書及其附件在卷可憑（見本院卷(一)第125-156頁）
    ，堪信原告甲○○確有將如附表一所示不動產以買賣為原因
    ，移轉所有權予被告丁○○○之事實。原告甲○○固主張如
    附表一所示不動產之買賣行為及所有權移轉行為，係其與被
    告丁○○○互為通謀之虛偽意思表示，既為被告丁○○○所
    否認，依上開說明，應由原告甲○○對此有利於己之事實負
    舉證之責，被告丁○○○並無先舉證證明其與原告甲○○間
    就如附表一所示不動產之買賣行為及所有權移轉行為非出於
    通謀而為之虛偽意思表示之義務。惟原告甲○○就此部分事
    實，迄未舉證以實其說，並主張應由被告丁○○○就買賣關
    係存在之事實負舉證責任，即無足採。原告甲○○既未舉證
    證明其與被告丁○○○就如附表一所示不動產之買賣行為及
    所有權移轉行為係互相故意為非真意之表示，其上開主張，
    難信為真實可採。
七、被告丙○○就附表二、三所示不動產設定之抵押權所擔保之
    債權是否存在？
  (一)如附表二、三所示不動產原為原告甲○○、乙○○之被繼承
    人王新福所有，王新福於85年4月18日以附表二、三所示不
    動產設定4,500,000元抵押權予被告丙○○，以擔保債權，
    並約定抵押權存續期間自85年4月18日至86年4月18日止，債
    權清償日期86年4月18日，利息依照中央銀行放款利率，嗣
    李新福於90年6月25日死亡後，原告甲○○、乙○○以分割
    繼承為原因取得所有權等情，此有土地及建物登記簿謄本、
    臺南縣麻豆地政事務所檢附之附表二、三所示不動產土地記
    申請書及其附件在卷足考（見本院卷(一)第114-124頁）。
  (二)原告甲○○、乙○○主張被告丙○○與被繼承人王新福之間
    雖就附表二、三所示不動產設定抵押權，實則抵押權所擔保
    之債權不存在云云，惟為被告丙○○所否認，並提出其製作
    之記事本為證，然該記事本係被告丙○○提出之私文書，原
    告甲○○、乙○○否認其為真正，依民事訴訟法第357條之
    規定，自應由被告丙○○就其真正負舉證之責。又按供核對
    之筆跡是否與文書上之筆跡相符，法院本得依其自由心證判
    斷之（最高法院28年上1905號判例意旨參照）。經本院當庭
    勘驗被告丙○○提出其自行製作之記事本，係優生製藥廠股
    份有限公司印製之西元1990年（即民國79年）記事簿，其外
    觀老舊，其內紙張已有泛黃跡象，但各頁並無脫落，亦無事
    後黏貼之情形，其上字跡亦屬陳舊性筆跡，其記事內容大致
    分為數部分記載：第一部分（自記事本第1頁年度計劃表至
    4月本月工作計劃表）之首頁記載「麵仔」「電話0000000」
    ，記載債務之日期始於83年12月20日，末於87年8月17日，
    大致按日期先後順序依序逐頁記載；第二部分（記事本4月7
    日至4月12日）記載「珠美0000000」；第三部分（記事本4
    月13日至5月24日）記載「張榮章0000000」；第四部分（記
    事本6月1日至7月31日）記載「惠玲的部分換頁過來的00000
    00電話都是惠玲」、「惠玲欠的」；第五部分(記事本8月19
    日至8月24日）記載「春風的部分；第六部分（記事本9月1
    日至9月9日）記載「麵本人欠的數目」；第七部分（記事本
    10月本月工作計劃表）記載「84.5.3修件借主黃坤原借的」
    ；第八部分（記事本10月25日至10月30日）記載「祥哥的弟
    弟83.5.7」；第九部分（記事本10月31日）記載「麻豆窯業
    負債向麻豆農會借」；第十部分記載「英仔」（記事本12月
    7日至12月10日）；第十一部分（記事本12月19日至12 月23
    日）記載「劉文卿算到83.12」；第十二部分（記事本12月
    25日至12月30日）記載「英仔」。上開各部分大致記錄借款
    到期日、借款數額、利息（例如：息完）、支付借款方式（
    例如：票拿去代收），經本院以肉眼觀察記事本全部字跡，
    其運筆、字形等文字特徵大致相符，應係出於同一人之手等
    情，此經本院勘驗屬實，足見被告丙○○自行製作之記事本
    ，應係其本人用以記錄各債務人向其借款之相關到期日、數
    額、清償方式等明細，其內容記載甚為詳細，應非被告丙○○臨訟製作，堪認其形式上為真正。
  (三)依據被告丙○○之記事本第一部分記載原告甲○○之借款債
    務明細，除記載原告甲○○之借款債務明細外，尚記載原告
    甲○○之夫即「福仔」、「王新福」之借款債務明細，此觀
    記事本之九月計劃表至十二月計劃表自明。又依記事本九月
    計劃表及十月計劃表之記載可知，債務人王新福於84年7月
    28 日以前有13筆借款債務，均有借有還，故被告丙○○在
    債務人王新福還款後，在借款明細上劃記「X」，或加註「
    完」
    ，表示已經清償完畢。又債務人王新福向被告丙○○借款之
    方式，均係開立支票予被告丙○○，由被告丙○○將支票到
    票日、付款銀行記載於筆記本，此觀記事本九月計劃表記載
    「王新福我的借30萬息完票拿去代收84.5.15到的」、「王
    新福我的84.5. 23萬泰高雄分行借20萬元票拿去代收84.7
    .20到是設定還的錢」自明。又參酌記事本記載債務人王新
    福借款部分，有些在借款明細上劃記「X」，表示已經清償
    之部分，其中：
    於84年6月5日借款30萬元，交付發票人陳文憲、84年8月
      20日為發票日、付款人台南區中小企銀西港分行之支票（
      見記事本九月計劃表11-15日）。
    於84年6月19日借款50萬元，交付發票人陳文憲、84年8月
      19 日為發票日、付款人台南區中小企銀西港分行之支票
      （見記事本十月計劃表10-14日）。
    於84年7月1日借款70萬元，交付發票人陳文憲、84年9月
      1日為發票日、付款人台南區中小企銀西港分行之支票（
      見記事本十月計劃表15-19日）。
    於84年6月10日借款100萬元，交付84年9月8日為發票日、
      付款人高雄區中小企業銀行大昌分行之支票（見記事本十
      月計劃表1-1日）。
    經本院向京城銀行（按：台南區中小企銀已併入京城銀行）
    西港分行查詢結果，上開支票確有債務人王新福之背
    書，且已經提示兌現等情，此有該行99年4月9日99京城西港
    分字第111號函附卷可憑（見本院卷第77-80頁）；又經本院
    向玉山銀行（按：高雄區中小企業銀行已併入玉山銀行）大
    昌分行查詢結果，上開支票確有債務人王新福之背書，且
    已經提示兌現等情，亦有玉山銀行大昌分行99年4月19日玉
    山大昌字第0990409003號函附卷足考（見本院卷第96-97 頁
    ），核與記事本記載之情形相符，據此，堪信記事本之記載
    應係依據債務人王新福向原告丙○○借款及清償情形，據實
    記載，足信為真實。
  (四)又依上開記事本之記載可知，債務人王新福尚有下列借款債
    務迄未清償：
    債務人王新福於84年7月31日借款300,000元，本言明借貸
      5日，於84年8月5日清償，嗣延期清償，並交付84年11月
      5日為到期日、付款人高雄區中小企業銀行大昌分行之支
      票，屆期仍未獲清償（見記事本十一月計劃表1-4日）。
    債務人王新福於84年8月7日借款500,000元，並交付84 年
      11月4日為發票日、付款人高雄區中小企業銀行大昌分行
      之支票，惟屆期未獲清償（見記事本十一月計劃表10-15
      日）。
    債務人王新福於84年8月9日借款1,000,000元，並交付發
      票人陳文憲、84年9月5日為發票日、付款人台南區中小企
      銀西港分行之支票，惟屆期未獲之支票，債務人要求延期
      1個月，嗣屆期仍未兌現（見記事本十一月計劃表16-20日
      ）。
    債務人王新福於84年8月11日借款200,000元，並交付84年
      10月25日為發票日、付款人高雄區中小企業銀行大昌分行
      之支票，惟屆期未能兌現（見記事本十一月計劃表21-26
      日）。
    債務人王新福於84年8月21日借款300,000元，並交付84年
      10月21日為發票日、付款人高雄區中小企業銀行大昌分行
      之支票，惟屆期未獲清償（見記事本十一月計劃表27-30
      日）。
    債務人王新福於84年8月28日借款500,000元，並交付發票
      人顏賜、84年11月25日為發票日、付款人高雄區中小企業
      銀行大昌分行之支票，惟屆期未獲清償（見記事本十二月
      計劃表5-9日）。
    債務人王新福於84年9月1日借款1,000,000元，並交付並
      交付發票人顏賜、84年11月1日為發票日、付款人高雄區
      中小企業銀行大昌分行之支票，惟屆期未獲清償（見記事
      本十二月計劃表10-15日）。
    債務人王新福於84年9月6日借款500,000元，並交付84年
      10月6日為發票日、付款人高雄區中小企業銀行大昌分行
      之支票，惟屆期未獲清償（見記事本十二月計劃表16-20
      日）。
    債務人王新福於84年9月8日借款500,000元，並交付發票
      人陳文憲、84年11月12日為發票日、付款人台南區中小企
      銀西港分行之支票，惟屆期未獲清償（見記事本十二月計
      劃表21-26日）。
  (五)經查：發票人顏賜、帳號0000000000000號、付款人高雄區
    中小企業銀行大昌分行之支票，自84年10月2日起退票，此
    有玉山銀行大昌分行99年3月5日玉山大昌字第0990226001號
    函附卷可參（見本院卷第31-32頁），經本院核對其中退票
    ：
    (1)票據號碼0000000、面額50萬元、退票日84年10月7日，與
      上開債務人王新福於84年9月6日借款500,000元，並交
      付84年10月6日為發票日、付款人高雄區中小企業銀行大
      昌分行之支票，惟屆期未獲清償（見記事本十二月計劃表
      16-20 日）之情節相符。
    (2)票據號碼0000000、面額30萬元、退票日84年10月23日，
      與上開債務人王新福於84年8月21日借款300,000元，並
      交付84年10月21日為發票日、付款人高雄區中小企業銀行
      大昌分行之支票，惟屆期未獲清償（見記事本十一月計劃
      表27-30日）之情節相符。
    (3)票據號碼0000000、面額20萬元、退票日84年10月27日，
      與上開債務人王新福於84年8月11日借款200,000元，並
      交付84年10月25日為發票日、付款人高雄區中小企業銀行
      大昌分行之支票，惟屆期未能兌現（見記事本十一月計劃
      表21-26日）之情節相符。
    (4)票據號碼0000000、面額100萬元、退票日84年11月2日，
      與上開債務人王新福於84年9月1日借款1,000,000元，
      並交付並交付發票人顏賜、84年11月1日為發票日、付款
      人高雄區中小企業銀行大昌分行之支票，惟屆期未獲清償
      （見記事本十二月計劃表10-15日）之情節相符。
    (5)票據號碼0000000、面額30萬元、退票日84年11月6日，與
      上開債務人王新福於84年7月31日借款300,000元，並交
      付84年11月5日為到期日、付款人高雄區中小企業銀行大
      昌分行之支票，屆期仍未獲清償（見記事本十一月計劃表
      1-4日）之情節相符。
    (6)票據號碼0000000、面額50萬元、退票日84年11月6日，與
      上開債務人王新福於84年8月7日借款500,000元，並交
      付84年11月4日為發票日、付款人高雄區中小企業銀行大
      昌分行之支票，惟屆期未獲清償（見記事本十一月計劃表
      10-15日）之情節相符。
    (7)票據號碼0000000、面額50萬元、退票日84年11月27日，
      與上開債務人王新福於84年8月28日借款500,000元，並
      交付發票人顏賜、84年11月25日為發票日、付款人高雄區
      中小企業銀行大昌分行之支票，惟屆期未獲清償（見記事
      本十二月計劃表5-9日）之情節相符。
    據此，益徵證明被告丙○○上開記事簿之記載，確係依據債
    務人王新福借款及清償情形，據實記載無誤，自堪採信。
  (六)據上，債務人王新福尚積欠被告丙○○借款債務4,800,000
    元未清償，被告丙○○復抗辯因債務人王新福與訴外人陳永
    宏協商，由訴外人陳永宏清償500,000元，是債務人王新福
    尚積欠被告丙○○借款4,300,000元，據此足信債務人王新
    福以如附表二、三所示不動產設定4,500,000元（含借款
    4,300,000元、利息200,000元）抵押權予被告丙○○，即無
    原告甲○○、乙○○所指抵押權所擔保之債權不存在之情事
    ，原告甲○○、乙○○之主張，尚嫌無據。
八、綜上各情，原告甲○○並未舉證證明其與被告丁○○○就附
    表一所示不動產之買賣行為及所有權移轉登記行為為通謀之
    虛偽意思表示，且原告甲○○、乙○○之被繼承人即債務人
    王新福以如附表二、三所示不動產設定4,500,000元予抵押
    權予被告丙○○，並無擔保之債權不存在之情事。從而，原
    告訴請(1)確認被告丁○○○與原告甲○○就附表一所示不動
    產之買賣關係不存在；(2)被告丁○○○應將前項土地、建物
    經臺南縣麻豆地政事務所於95年10月25日以買賣為原因所為
    之所有權移轉登記予以塗銷，並回復登記為原告甲○○所有
    ；(3)確認被告丙○○就附表二、三所示不動產設定權利價值
    4,500,000元之抵押權所擔保之債權不存在；(4)被告丙○○
    應將前項抵押權設定登記予以塗銷；為無理由，不應准許。
九、本件事證已臻明確，兩造其餘攻擊、防禦及舉證，核與本院
    心證形成與判決結果均無影響，爰不另一一論述，附此敘明
    。
十、末者，法院為終局判決時，應依職權為訴訟費用之裁判，民
    事訴訟法第87條第1項定有明文，參酌同法第91條第1項規定
    法院未於訴訟費用之裁判確定其費用額者，第一審受訴法院
    於該裁判有執行力後，應依聲請以裁定確定之之立法意旨，
    本院自得於本件判決時，一併確定兩造應負擔之訴訟費用額
    。本件訴訟費用確定為63,865元（即第一審裁判費），應由
    敗訴之原告負擔。
十三、據上論結，本件原告之訴為無理由，依民事訴訟法第78條
      、第87條第1項，判決如主文。
中    華    民    國    99    年    8     月    6     日
                  民事第二庭    法  官   張桂美
以上正本證明與原本無異。
如不服本判決，應於送達後廿日內，向本院提出上訴狀並表明上
訴理由，如於本判決宣示後送達前提起上訴者，應於判決送達後
廿日內補提上訴理由書（須附繕本）。如委任律師提起上訴者，
應一併繳納上訴審裁判費。
中    華    民    國    99    年    8     月    6     日
                                書記官   謝安青
┌─────────────────────────────────────────────────────────────┐
│附表一                                                                                                                    │
├──┬───────────────┬──────┬────┬──────┬────┬────┬──────┬──────┤
│編號│土地坐落                      │面        積│登記所有│  權利範圍  │原所有權│移轉登記│原因發生日期│移轉登記日期│
│    │                              │（平方公尺）│權人    │            │人      │原因    │            │            │
├──┼───────────────┼──────┼────┼──────┼────┼────┼──────┼──────┤
│ 01 │臺南縣麻豆鎮○○段293地號     │   318.39   │丁○○○│  10分之1   │甲○○  │  買賣  │95年9月15日 │95年10月25日│
├──┼───────────────┼──────┼────┼──────┼────┼────┼──────┼──────┤
│ 02 │臺南縣麻豆鎮○○段293－4地號  │     1.76   │丁○○○│  10分之1   │甲○○  │  買賣  │95年9月15日 │95年10月25日│
├──┼───────────────┼──────┼────┼──────┼────┼────┼──────┼──────┤
│ 03 │臺南縣麻豆鎮○○段293－5地號  │    94.42   │丁○○○│  10分之1   │甲○○  │  買賣  │95年9月15日 │95年10月25日│
├──┼───────────────┼──────┼────┼──────┼────┼────┼──────┼──────┤
│ 04 │臺南縣麻豆鎮○○段293－6地號  │    96.43   │丁○○○│  10分之1   │甲○○  │  買賣  │95年9月15日 │95年10月25日│
├──┼───────────────┼──────┼────┼──────┼────┼────┼──────┼──────┤
│ 05 │臺南縣麻豆鎮○○段294－2地號  │    19.62   │丁○○○│2940分之176 │甲○○  │  買賣  │95年9月15日 │95年10月25日│
├──┼───────────────┼──────┼────┼──────┼────┼────┼──────┼──────┤
│ 06 │臺南縣麻豆鎮○○段294－7地號  │     9.82   │丁○○○│2940分之176 │甲○○  │  買賣  │95年9月15日 │95年10月25日│
├──┼───────────────┼──────┼────┼──────┼────┼────┼──────┼──────┤
│ 07 │臺南縣麻豆鎮○○段294－10地號 │     7.66   │丁○○○│2940分之176 │甲○○  │  買賣  │95年9月15日 │95年10月25日│
├──┼───────────────┼──────┼────┼──────┼────┼────┼──────┼──────┤
│ 08 │臺南縣麻豆鎮○○段319地號     │    50.00   │丁○○○│  10分之1   │甲○○  │  買賣  │95年9月15日 │95年10月25日│
├──┴───────────────┴──────┴────┴──────┴────┴────┴──────┴──────┤
├──┬──┬───────┬──────┬──────┬────┬────┬────┬────┬──────┬──────┤
│編號│建號│基  地  坐  落│ 建物總面積 │附屬建物面積│登記所有│權利範圍│原所有權│移轉登記│原因發生日期│移轉登記日期│
│    │    │--------------│（平方公尺）│（平方公尺）│權人    │        │人      │原因    │            │            │
│    │    │建  物  門  牌│            │            │        │        │        │        │            │            │
├──┼──┼───────┼──────┼──────┼────┼────┼────┼────┼──────┼──────┤
│ 01 │301 │臺南縣麻豆鎮新│    159.92  │   13.28    │丁○○○│2分之1  │甲○○  │  買賣  │95年10月16日│95年10月25日│
│    │    │建段295－3地號│            │            │        │        │        │        │            │            │
│    │    │--------------│            │            │        │        │        │        │            │            │
│    │    │臺南縣麻豆鎮中│            │            │        │        │        │        │            │            │
│    │    │山路167之5號  │            │            │        │        │        │        │            │            │
└──┴──┴───────┴──────┴──────┴────┴────┴────┴────┴──────┴──────┘
┌──────────────────────────────────────────────────┐
│附表二                                                                                              │
├──┬───────────────┬──────┬────┬──────┬────┬───────┤
│編號│土地坐落                      │面        積│登記所有│  權利範圍  │抵押權人│抵押權設定日期│
│    │                              │（平方公尺）│權人    │            │        │              │
├──┼───────────────┼──────┼────┼──────┼────┼───────┤
│ 01 │臺南縣麻豆鎮○○段293地號     │   318.39   │乙○○  │  10分之1   │        │              │
│    │                              │            ├────┼──────┤ 丙○○ │  85年4月20日 │
│    │                              │            │丁○○○│  10分之1   │        │              │
├──┼───────────────┼──────┼────┼──────┼────┼───────┤
│ 02 │臺南縣麻豆鎮○○段293－4地號  │     1.76   │乙○○  │  10分之1   │        │              │
│    │                              │            ├────┼──────┤ 丙○○ │  85年4月20日 │
│    │                              │            │丁○○○│  10分之1   │        │              │
├──┼───────────────┼──────┼────┼──────┼────┼───────┤
│ 03 │臺南縣麻豆鎮○○段293－5地號  │    94.42   │乙○○  │  10分之1   │        │              │
│    │                              │            ├────┼──────┤ 丙○○ │  85年4月20日 │
│    │                              │            │丁○○○│  10分之1   │        │              │
├──┼───────────────┼──────┼────┼──────┼────┼───────┤
│ 04 │臺南縣麻豆鎮○○段293－6地號  │    96.43   │乙○○  │  10分之1   │        │              │
│    │                              │            ├────┼──────┤ 丙○○ │  85年4月20日 │
│    │                              │            │丁○○○│  10分之1   │        │              │
├──┼───────────────┼──────┼────┼──────┼────┼───────┤
│ 05 │臺南縣麻豆鎮○○段294地號     │    14.70   │乙○○  │2940分之176 │        │              │
│    │                              │            ├────┼──────┤ 丙○○ │  85年4月20日 │
│    │                              │            │甲○○  │2940分之176 │        │              │
├──┼───────────────┼──────┼────┼──────┼────┼───────┤
│ 06 │臺南縣麻豆鎮○○段294－1地號  │    11.82   │乙○○  │2940分之176 │        │              │
│    │                              │            ├────┼──────┤ 丙○○ │  85年4月20日 │
│    │                              │            │甲○○  │2940分之176 │        │              │
├──┼───────────────┼──────┼────┼──────┼────┼───────┤
│ 07 │臺南縣麻豆鎮○○段294－2地號  │    19.62   │乙○○  │2940分之176 │        │              │
│    │                              │            ├────┼──────┤ 丙○○ │  85年4月20日 │
│    │                              │            │丁○○○│2940分之176 │        │              │
├──┼───────────────┼──────┼────┼──────┼────┼───────┤
│ 08 │臺南縣麻豆鎮○○段294－3地號  │    16.26   │乙○○  │2940分之176 │        │              │
│    │                              │            ├────┼──────┤ 丙○○ │  85年4月20日 │
│    │                              │            │甲○○  │2940分之176 │        │              │
├──┼───────────────┼──────┼────┼──────┼────┼───────┤
│ 09 │臺南縣麻豆鎮○○段294－4地號  │    17.18   │乙○○  │2940分之176 │        │              │
│    │                              │            ├────┼──────┤ 丙○○ │  85年4月20日 │
│    │                              │            │甲○○  │2940分之176 │        │              │
├──┼───────────────┼──────┼────┼──────┼────┼───────┤
│ 10 │臺南縣麻豆鎮○○段294－5地號  │    27.31   │乙○○  │2940分之176 │        │              │
│    │                              │            ├────┼──────┤ 丙○○ │  85年4月20日 │
│    │                              │            │甲○○  │2940分之176 │        │              │
├──┼───────────────┼──────┼────┼──────┼────┼───────┤
│ 11 │臺南縣麻豆鎮○○段294－6地號  │     0.8    │乙○○  │2940分之176 │        │              │
│    │                              │            ├────┼──────┤ 丙○○ │  85年4月20日 │
│    │                              │            │甲○○  │2940分之176 │        │              │
├──┼───────────────┼──────┼────┼──────┼────┼───────┤
│ 12 │臺南縣麻豆鎮○○段294－7地號  │     9.82   │乙○○  │2940分之176 │        │              │
│    │                              │            ├────┼──────┤ 丙○○ │  85年4月20日 │
│    │                              │            │丁○○○│2940分之176 │        │              │
├──┼───────────────┼──────┼────┼──────┼────┼───────┤
│ 13 │臺南縣麻豆鎮○○段294－8地號  │     9.45   │乙○○  │2940分之176 │        │              │
│    │                              │            ├────┼──────┤ 丙○○ │  85年4月20日 │
│    │                              │            │甲○○  │2940分之176 │        │              │
├──┼───────────────┼──────┼────┼──────┼────┼───────┤
│ 14 │臺南縣麻豆鎮○○段294－9地號  │     9.31   │乙○○  │2940分之176 │        │              │
│    │                              │            ├────┼──────┤ 丙○○ │  85年4月20日 │
│    │                              │            │甲○○  │2940分之176 │        │              │
├──┼───────────────┼──────┼────┼──────┼────┼───────┤
│ 15 │臺南縣麻豆鎮○○段294－10地號 │     7.66   │乙○○  │2940分之176 │        │              │
│    │                              │            ├────┼──────┤ 丙○○ │  85年4月20日 │
│    │                              │            │丁○○○│2940分之176 │        │              │
├──┼───────────────┼──────┼────┼──────┼────┼───────┤
│ 16 │臺南縣麻豆鎮○○段294－11地號 │     0.82   │乙○○  │2940分之176 │        │              │
│    │                              │            ├────┼──────┤ 丙○○ │  85年4月20日 │
│    │                              │            │甲○○  │2940分之176 │        │              │
├──┼───────────────┼──────┼────┼──────┼────┼───────┤
│ 17 │臺南縣麻豆鎮○○段294－12地號 │     2.26   │乙○○  │2940分之176 │        │              │
│    │                              │            ├────┼──────┤ 丙○○ │  85年4月20日 │
│    │                              │            │甲○○  │2940分之176 │        │              │
├──┼───────────────┼──────┼────┼──────┼────┼───────┤
│ 18 │臺南縣麻豆鎮○○段294－13地號 │     6.66   │乙○○  │2940分之176 │        │              │
│    │                              │            ├────┼──────┤ 丙○○ │  85年4月20日 │
│    │                              │            │甲○○  │2940分之176 │        │              │
├──┼───────────────┼──────┼────┼──────┼────┼───────┤
│ 19 │臺南縣麻豆鎮○○段294－14地號 │     4.33   │乙○○  │2940分之176 │        │              │
│    │                              │            ├────┼──────┤ 丙○○ │  85年4月20日 │
│    │                              │            │甲○○  │2940分之176 │        │              │
├──┼───────────────┼──────┼────┼──────┼────┼───────┤
│ 20 │臺南縣麻豆鎮○○段319地號     │    50.00   │乙○○  │  10分之1   │        │              │
│    │                              │            ├────┼──────┤ 丙○○ │  85年4月20日 │
│    │                              │            │丁○○○│  10分之1   │        │              │
└──┴───────────────┴──────┴────┴──────┴────┴───────┘
┌──────────────────────────────────────────────────┐
│附表三                                                                                              │
├──┬──┬───────┬──────┬──────┬────┬────┬────┬───────┤
│編號│建號│基  地  坐  落│ 建物總面積 │附屬建物面積│所有權人│權利範圍│抵押權人│抵押權設定日期│
│    │    │--------------│（平方公尺）│（平方公尺）│        │        │        │              │
│    │    │建  物  門  牌│            │            │        │        │        │              │
├──┼──┼───────┼──────┼──────┼────┼────┼────┼───────┤
│ 01 │301 │臺南縣麻豆鎮新│    159.92  │   13.28    │乙○○  │2分之1  │        │              │
│    │    │建段295－3地號│            │            │        │        │        │              │
│    │    │--------------│            │            ├────┼────┤ 丙○○ │  85年4月20日 │
│    │    │臺南縣麻豆鎮中│            │            │丁○○○│2分之1  │        │              │
│    │    │山路167之5號  │            │            │        │        │        │              │
└──┴──┴───────┴──────┴──────┴────┴────┴────┴───────┘

司法院資訊處製作；財團法人民間司法改革基金會備份。
